【裁判字號】    99,抗更(二),238
【裁判日期】    990915
【裁判案由】    給付違約金
【裁判全文】
臺灣高等法院臺中分院民事裁定  99年度抗更(二)字第238號
抗  告  人  乙○○
訴訟代理人  羅豐胤律師
            蔡素惠律師
相  對  人  甲○○
訴訟代理人  張豐守律師
上列抗告人因與相對人間給付違約金事件，對於民國98年7月10
日台灣台中地方法院98年度重訴字第97號裁定提起抗告，本院裁
定後，經最高法院第二次發回，本院裁定如下：
    主  文
原裁定廢棄。
    理  由
一、原裁定意旨略以：台灣台中地方法院（下稱台中地院）於民
    國98年5月5日，將該院98年度重訴字第97號民事判決，寄存
    送達於抗告人當時戶籍地，即台中縣大肚鄉（下稱大肚鄉○
    ○○村○○路○段338號（下稱大肚鄉址）之台中縣警察局烏
    日分局追分派出所（下稱追分派出所），依民事訴訟法第13
    8條第2項規定，自寄存送達之日起經10日發生效力，抗告人
    延至同年7月9日始提起上訴，顯逾上訴二十日之不變期間，
    應予駁回云云。
二、抗告意旨略以：抗告人自80年1月22日起，即舉家居住於同
    縣烏日鄉○○街31號（下稱鳥日鄉址），迄未搬遷。抗告人
    雖於90年12月28日，將個人戶籍遷至大肚鄉址，其目的僅在
    於取得大肚鄉民身分，以便於成立大肚鄉果樹產銷班，經營
    位於大肚鄉○○村○○路○段512巷46之6號之追分生態休閒
    農園，抗告人實際並未居住於大肚鄉址，住所始終為烏日鄉
    址，故訴訟文件皆應向烏日鄉址為送達，始為適法。詎本件
    台中地院審理期間，相關之訴訟文書皆送達於大肚鄉址，當
    時抗告人未居住於該地，相對人於台中地院審理時，所提出
    之「原套繪管制之法定空地及水土保持變更計畫」資料中，
    亦載有抗告人之實際住所即烏日鄉址。揆諸最高法院64年台
    抗字第481號判例意旨，則抗告人之戶籍地，即非應送達之
    處所，自不得於該處為寄存送達，惟台中地院仍按抗告人之
    戶籍地為寄存送達，致使抗告人無法及時知悉訴訟，而失去
    為己防禦之機會，遭受不公平之判決，故台中地院所為之送
    達均不合法，對抗告人自不發生送達之效力。又本件寄存送
    達，並無任何送達通知書黏貼於抗告人上開戶籍地之門首，
    經抗告人提出質問，追分派出所亦坦承無黏貼之事實。本件
    郵務士並未將送達通知書黏貼於門首或其他適當位置，而僅
    將之混雜於垃圾信件與廣告單中，一併投入信箱，抗告人事
    後發現，郵務送達通知書背後之黏貼膠帶從未拆封過，更可
    證明從未有依法黏貼於門首之送達程序，致使抗告人無從知
    悉訴訟文件之寄存而無法領取，觀諸上開判例意旨，原法院
    所為送達並不合法，對抗告人不發生送達效力。本件訴訟文
    書之送達處所及送達程序均不合法，對抗告人不生送達之效
    力，無從起算抗告人之上訴期間，上訴期間應自抗告人實際
    收受訴訟文書時起算，乃台中地院認該項送達合法，抗告人
    之上訴業已逾期，予以駁回，自有未合，爰依法提起抗告，
    求為廢棄原裁定等語。
三、按送達於應受送達人之住居所、事務所或營業所行之。民事
    訴訟法第136條第1項前段定有明文。又依一定之事實，足認
    以久住之意思，住於一定之區域者，即為設定其住所於該地
    ，為民法第20條所明定，是我國民法關於住所之設定，兼採
    主觀主義及客觀主義之精神，必須主觀上有久住一定區域之
    意思，客觀上有住於一定區域之事實，該一定之區域始為住
    所，故住所並不以登記為要件。又戶籍法為戶籍登記之行政
    管理規定，戶籍地址乃係依戶籍法所為登記之事項，戶籍地
    址並非為認定住所之唯一標準。次按民事訴訟法第138條所
    規定之寄存送達，限於不能依同法第136條及第137條規定行
    送達者，始得為之，否則，其寄存送達即非合法。準此，如
    為寄存送達，應於應受送達人實際領取該訴訟文書時，始發
    生送達之效力，要屬當然。經查：
    (一)抗告人主張其於80年1月22日起，即舉家居住於鳥日鄉址
      ，抗告人於90年12月28日將其戶籍遷至大肚鄉址，再於98
      年7月7日遷回烏日鄉址，然實際上均居住於烏日鄉址，並
      未居住於大肚鄉址等情，有戶籍謄本、村長及鄰長證明書
      、台中縣警察局烏日分局函附警員陳顯龍職務報告及照片
      存卷可稽。又抗告人為協助相對人申請水土保持義務人，
      以相對人名義申請，惟地址均記載為抗告人之烏日鄉址，
      足見相對人明知抗告人之實際居住地，有抗告人提出與台
      中縣政府往來相關文書附卷可憑，再參酌95年度至98年度
      地價稅繳款書均送達於烏日鄉址，及於97年11月間，另案
      經檢察官訊問時，抗告人陳稱其籍設大肚鄉址，現居烏日
      鄉址，亦有訊問筆錄影本附卷可考，復經本院依職權調閱
      該偵查案卷核閱無訛，暨抗告人提出附卷大肚鄉址房舍之
      外觀照片等節，足證抗告人前揭主張為真，堪以採信。
    (二)抗告人縱有變更戶籍地址，惟抗告人既未遷離其烏日鄉址
      之現居住所，揆諸上開民法關於住所設定之要件，顯然抗
      告人並無廢止其烏日鄉址住所，而設定其住所於大肚鄉址
      之意，要可認定。至抗告人於戶籍遷至大肚鄉址期間，於
      對外往來文件上，縱曾記載大肚鄉址以為通訊地址，然究
      不能憑此遽認該大肚鄉址即為抗告人之住所，要無庸論。
    (三)本件原判決及更正判決主文之裁定，係向大肚鄉址為送達
      ，因未獲晤抗告人或其同居人、受僱人，因而分別於98年
      5月5日、同年6月18日寄存於追分派出所，有送達證書在
      卷可考。然該大肚鄉址既非抗告人之住所，則台中地院之
      訴訟送達文書，竟以變更之戶籍地址即大肚鄉址為送達處
      所，於法不合，縱為寄存送達，依首開說明，亦不生寄存
      送達之效力，自屬無疑。
    (四)綜上所述，本件台中地院98年4月24日之民事判決及更正
      裁定，雖於98年5月5日、98年6月18日寄存送達於追分派
      出所，但因變更之戶籍地址並非抗告人之住所，則上訴期
      間，仍應自抗告人實際收受該判決之日起算，是原法院以
      98年5月5日（不合法之寄存送達日），為計算抗告人之上
      訴期間，認為抗告人上訴逾期而駁回其上訴，顯有未洽。
      抗告意旨指摘原裁定不當，聲明廢棄，為有理由，爰予廢
      棄，發回原法院更為妥適之處理。
四、據上論結，本件抗告為有理由。依民事訴訟法第492條，裁
    定如主文。
中    華    民    國    99    年    9     月    15    日
                民事第五庭    審判長法  官  李寶堂
                                    法  官  鄭金龍
                                    法  官  黃永祥
以上正本係照原本作成。
再為抗告應以適用法規顯有錯誤為理由。
如提起再抗告者應於裁定送達後10日內向本院提出抗告理由狀（
須按照他造人數附具繕本）並繳納抗告裁判費新臺幣1,000元，
同時委任律師或具有律師資格之關係人為代理人。
                                    書記官  陳如慧
中    華    民    國    99    年    9     月    15    日
                                                      Ｓ

司法院資訊處製作；財團法人民間司法改革基金會備份。
